【裁判字號】    95,建上更(一),38
【裁判日期】    990316
【裁判案由】    給付工程款
【裁判全文】
臺灣高等法院民事判決              95年度建上更(一)字第38號
上  訴  人  行政院國軍退除役官兵輔導委員會
            台北榮民技術勞務中心
法定代理人  丙○○
訴訟代理人  鄧國璽律師
被 上訴 人  威鈞企業有限公司
法定代理人  甲○○
訴訟代理人  陳盈壽律師
複 代理 人  乙○○
上列當事人間請求給付工程款事件，上訴人對於中華民國92年1
月15日臺灣臺北地方法院90年度重訴字第1192號第一審判決提起
上訴，經最高法院發回更審，被上訴人並為訴之追加，本院於99
年3月2日言詞辯論終結，玆判決如下：
    主      文
原判決關於命上訴人給付超過新台幣壹仟柒佰玖拾萬參仟伍佰陸
拾玖元，及自民國90年3月13日起至清償日止按週年利率百分之
五計算之利息部分，並訴訟費用之裁判廢棄。
上開廢棄部分，被上訴人於第一審之訴駁回。
其餘上訴駁回。
被上訴人追加之訴駁回。
第一、二審（含追加之訴）及發回前第三審訴訟費用，由被上訴
人負擔五分之二，餘由上訴人負擔。
    事實及理由
一、程序方面
  (一)本件上訴人法定代理人原為張新麟，嗣於本院審理程序中陸
    續變更為楊郁湜、李興竹、丙○○，分別有行政院國軍退除
    役官兵輔導委員會派令附卷可稽（見本院更(一)卷(一)，11至12
    頁、302頁、328至329頁、卷(二)，13至15頁），經其先後分
    別以書狀聲明承受訴訟，核無不合，應予准許。
  (二)被上訴人於原審依民法承攬契約之法律關係，請求上訴人給
    付追加工程款，嗣於本院審理程序中追加備位依民法不當得
    利之法律關係而為同一金額之請求（見本院更(一)卷(一)，95頁
    ），核與民事訴訟法第446條第1項但書、第255條第1項第2
    款規定相符，追加程序合法，應先敘明。
二、被上訴人主張：上訴人於民國85年8月間承包業主前臺灣省
    政府住宅及都市發展局（下稱臺灣省住都局）之新竹市公學
    新村改建國宅水電工程（下稱系爭工程）後，將系爭工程轉
    包予訴外人笠垣水電工程公司（下稱笠垣公司）施作，嗣因
    笠垣公司無力施作，而由伊接續施工。伊向上訴人承攬系爭
    工程甲區地下室及其上6、7、13、14分區之水電工程，與系
    爭工程乙區（以下稱僅甲區、乙區）地下室及標準層（地面
    層）4、5、6、7、10分區之水電工程。詎上訴人將甲區地下
    室部分工程重複發包予甲區6、7、13、14分區工程範圍內，
    又發包予其他承包商施作，乙區部分工程亦有重複發包之情
    形。另系爭工程尚有遺漏發包部分，除其中甲、乙區全部地
    下室至樓頂之揚水管工程，經兩造口頭約定由伊先行施作後
    補簽工程合約，上訴人已給付該部分工程款新台幣（下同）
    820萬元外，甲、乙區各有追加工程（詳如附表一、二所示
    ，下稱系爭追加工程），為上訴人漏未發包而要求伊先行趕
    工施作之部分，系爭追加工程之工程款合計為2873萬1593元
    （下稱系爭工程款），本應比照前揭追加揚水管工程部分，
    於兩造補簽工程合約後由上訴人給付，詎上訴人事後竟以無
    工程預算為由，拒不給付等情，爰依民法承攬契約之法律關
    係，求為命被上訴人如數給付伊系爭工程款及自90年3月13
    日起加計法定遲延利息之判決（原審判決被上訴人勝訴），
    並對於上訴人之上訴，答辯聲明：上訴駁回。另於本院主張
    縱認兩造間就系爭追加工程未成立契約，上訴人未支付對價
    而取得該工程，亦受有相當於系爭工程款之不當得利，爰追
    加備位法律關係，依民法不當得利之法律關係而為同金額之
    請求。
三、上訴人則以：甲區工程實為訴外人百力工程有限公司（下稱
    百力公司）向伊總價承攬，百力公司再轉由被上訴人次承攬
    。被上訴人另向伊承攬施作乙區地下室水電工程及甲、乙區
    部分標準層工程，自明瞭其施工範圍。依兩造所簽立之乙區
    工程合約書記載，臨時水電、電線、鋁線架、Bus Way、銅
    排等材料均已包含於合約項目內，並非追加工程，伊並無重
    複發包，且不論系爭地下室或標準層工程，其中PVC電線及
    PVC管等材料均按工程合約總價結算，該部分材料用量多少
    均由承包商自行負擔，被上訴人不得再請求伊給付。至於被
    上訴人提出之追加工程確認單，為其單方製作，未經伊確認
    ，被上訴人據以做成附表所示之追加工程結算表，自非可採
    。就令被上訴人得請求伊給付系爭工程款，伊另對於被上訴
    人有工程款債權439萬576元、執行費用3萬5124元及訴訟費
    用5萬7384元等債權，共計448萬3084元，業經另案判決確定
    ，尚未獲被上訴人清償，伊亦得主張以前開債權，與被上訴
    人本件請求之債權抵銷等語，資為抗辯。並對於原判決提起
    上訴，聲明：(一)原判決廢棄。(二)被上訴人在第一審之訴及其
    假執行之聲請均駁回。就被上訴人於本院所為追加，則聲明
    ：追加之訴駁回。
四、兩造不爭執之事項：
  (一)兩造於86年4月1日簽立乙區地下室及標準層（第4、5、6、7
    、10分區）水電工程合約，於87年4月8日簽立甲、乙區揚水
    管工程設備合約書，於87年6月18日簽立甲區消防管線防火
    被覆材料合約，於87年8月18日就乙區標準層（含地下室）
    水電追加工程簽立訂購物品合約。
  (二)附表一、二所示之工程，均已施作完成，上訴人並未給付該
    部分工程款予被上訴人。
  (三)上訴人就甲區地下室水電工程，已給付百力公司2302萬4502
    元工程款，就乙區地下室水電工程部分，已給付被上訴人12
    01萬8494元之工程款。
五、玆就兩造爭執之事項，分別判斷如下：
  (一)關於附表一、二之工程，是否在原書面工程契約範圍部分：
    就此，被上訴人主張系爭追加工程乃在系爭工程外，上訴人
    要求被上訴人先行施作再補訂書面契約之工程，但上訴人事
    後以無預算為由，拒絕補訂書面契約，屬於系爭工程合約以
    外之追加工程等語。上訴人則辯稱：被上訴人僅承攬甲區工
    程，至於甲區工程由百力公司總價承攬，被上訴人係自百力
    公司次承攬而施作之，與上訴人無關。又被上訴人主張之系
    爭追加工程均在上訴人與百力公司及上訴人與被上訴人簽立
    之系爭工程契約範圍內，並非追加工程等語。分述如下：
  1.附表一、二中項次壹部分，被上訴人主張係地下室台電電箱
    至各棟樓層總電錶間之工程（即一次側），為上訴人所不爭
    ，且有行政院公共工程委員會（下稱工程會）鑑定意見書可
    按（見本院更(一)卷(一)，351頁、354頁），應堪信為真實。惟
    甲區工程及乙區工程合約第六條均約定：「施作責任區分：
    1. 電氣部分：電表箱內錶前開關二次側、配線、配管電表
    按裝至各層各戶．．．」可見原合約僅就二次側部分為約定
    ，至於被上訴人據為本件請求之系爭追加工程為一次側工程
    ，並不在甲區工程或乙區工程合約範圍內。雖本院更審前囑
    託台灣省建築師公會就附表二是否屬於契約外之追加工程為
    鑑定，該公會鑑定結果，認為除項次肆電信鋁線架工程中編
    號5「規劃改修及損耗」（鑑定書為編號4）部分，及項次伍
    Bus Way工程中編號3「另料及改修損耗」部分，合約詳細表
    無此項目外，其餘均屬乙區地下室水電工程合約書範圍內。
    於本院更審程序中，再經兩造合意，囑託工程會鑑定結果，
    亦認為該工程屬於系爭工程合約內容，並無追加，有前開兩
    份鑑定報告書可參（工程會鑑定報告，附於卷外，工程會鑑
    定報告見本院更(一)卷(一)，348頁以下）。然前開兩份鑑定報
    告，均以甲區工程及乙區工程所列詳細表為基準，比對被上
    訴人主張之系爭追加工程（詳細項目如被上訴人提出之業主
    變更確認單，見原審卷(一)，29頁至42頁），是否屬於甲區工
    程及乙區工程範圍，為其鑑定方法。惟附表一、二中項次壹
    部分之項、料確實重複出現於各標準層分包詳細表中，有工
    程會鑑定報告可參（見本院更(一)卷(一)，351頁、354頁），若
    單以詳細表所載為區隔各承包商之施工責任區之標準，則各
    承包商施工範圍將發生重複，足見該詳細表所列項、料，並
    非用以區分各承包廠商施作責任區之範圍，而是各承包商依
    第六條約定施作其責任區工程時，就其責任區內工程，應依
    詳細表中所列項、料施作而已，難據各合約之詳細表，明確
    判斷各廠商應施工之範圍。就契約文件為客觀解釋，契約第
    六條已明文約定之施作責任區，較合約詳細表僅列各施工項
    目及材料之單位、數量，未表明各承包廠商施工之責任區者
    ，亦應認為契約第六條之文字，始為當事人訂約之真意。參
    以證人即上訴人之承辦人朱迺偉於本院更審前審理時證稱：
    各承包商依契約第一條約定，配合圖說，即可知悉其施作範
    圍等語（見本院重上卷(二)，135頁），益證系爭工程各承包
    商之施作範圍，應以契約文字所載為主，而非契約附件之詳
    細表。按系爭工程原發包予笠垣公司施作，嗣因笠垣公司無
    力施作，上訴人乃將工程收回，由上訴人直接轉包予包含被
    上訴人在內原承作之各小包，此為兩造所不爭，則依常理，
    於各小包重新與上訴人簽立契約時，只須確認契約約定之施
    作責任區分如何即可，無需再就詳細表逐一確認（因施作之
    項、料，為其原已施工之項、料），此為甲區工程、乙區工
    程第六條雖約定施作責任區，但詳細表卻重複出現於於各標
    準層分包詳細表中之緣故。是甲區工程、乙區工程所附之詳
    細表，顯然不能作為認定包含被上訴人在內各承包廠商應施
    作之責任區之依據，台灣省建築師公會及工程會認以附表一
    、二中項次壹之工程，屬於甲區工程、乙區工程詳細表內之
    工程，因而鑑定附表一、二中項次壹之工程非為追加之工程
    ，應以詳細表之項、料，判斷各承包商施工責任區。所持見
    解，尚難採取。被上訴人主張附表一、二中項次壹部分，屬
    於追加工程，應屬可信。又附表一、二中項次壹之工程既為
    甲區工程及乙區工程合約書約定以外之追加工程，即令甲區
    工程原由百力公司承攬再轉包被上訴人施作，亦不影響附表
    一、二中項次壹之工程為追加工程之事實。
  2.附表一、二中項次貳、參，臨時水電工程，雖未列於合約詳
    細表內，但屬於系爭工程合約第一條約定之假設工程範圍，
    有前開台灣省建築師公會、工程會鑑定報告可參，被上訴人
    主張為追加工程，當非可採（至於該工程乃供各承包廠商使
    用，如何分攤此費用，詳如後述）。
  3.附表一、二中項次肆、伍部分，除項次肆、規劃改修及損耗
    部分、項次伍之另料及改修損耗部分外，均列於甲區工程、
    乙區工程合約詳細表內，有工程會鑑定報告可參（見本院更
    (一)卷(一)，355頁、356頁），而甲區工程、乙區工程合約條文
    中，就此部分之施工責任區如何，並未如附表一、二中項次
    壹一般另為約定，自應以詳細表之內容，作為契約內容，從
    而此部分應認為係甲區工程、乙區工程應施作之工程，非追
    加工程。至於項次肆、規劃改修及損耗部分、項次伍之另料
    及改修損耗部分，雖未列於詳細表內，但被上訴人支出此費
    用之原因，可能係其原先施作之品質不良，亦可能出於上訴
    人之要求，被上訴人並不能提出證據，證明此部分係基於上
    訴人之要求而變更，亦難認係追加工程。
  4.附表一、二中項次陸部分，已於合約詳細表內載明應由承商
    自理（見外附甲區工程合約詳細表第27頁至36頁、乙區工程
    合約詳細表第27頁至35頁），經前開台灣省建築師公會、工
    程會均同此認定，亦有鑑定報告可參（見外附台灣省建築師
    公會鑑定報告第7頁、本院更(一)卷(一)，353頁、356頁），而
    甲區工程、乙區工程合約條文中，並未如附表一、二中項次
    壹一般就此部分另有約定，自應以詳細表內容認為係甲區工
    程、乙區工程應施作之工程，非追加工程。此部分既在甲區
    工程、乙區工程合約所附詳細表內，則被上訴人主張為追加
    工程，自不可採。
  5.附表一中項次柒部分，並未列於甲區工程合約詳細表內，有
    前開工程會報告可參（見本院更(一)卷(一)，353頁），兩造就
    此亦無爭執，是被上訴人主張此部分未在甲區工程契約範圍
    內，為追加工程，應屬可採。即令甲區工程原由百力公司承
    攬再轉包被上訴人施作，亦不影響附表一中項次柒之工程為
    追加工程之事實。
  (二)關於兩造就附表一、二中項次壹及附表一中項次柒之追加工
    程，是否已達成合意部分：就此，被上訴人主張系爭追加工
    程均經上訴人同意先行施工，兩造已達成口頭合意等語，上
    訴人則抗辯前開工程均屬合約內工程，其未同意追加等語。
    查附表一、二中項次壹及附表一中項次柒，為甲區工程、乙
    區工程書面合約範圍以外之工程，已如前述，但此等工程實
    際上均為被上訴人所施作，為上訴人所不爭執，且被上訴人
    係先施作後，再補甲區工程、乙區工程契約，亦據證人即上
    訴人之工地主任李繼武於原審證述明確（見原審卷(一)，96頁
    ），雖證人李繼武另稱後來沒有追加工程云云（見同上卷）
    ，惟上開工程均屬甲區工程、乙區工程合約書約定以外之工
    程，且為系爭工程中所必要，而被上訴人之施工係於上訴人
    監工人員監督下為之，完工後並經上訴人驗收，若非經上訴
    人同意，被上訴人豈能施工？是被上訴人主張附表一、二中
    項次壹及附表一中項次柒工程，為經兩造合意所追加之工程
    ，應可採信。
  (三)關於被上訴人得請求上訴人給付之金額部分：按附表一、二
    中項次壹及附表一中項次柒部分，係經兩造合意追加之工程
    ，已如前述，則被上訴人主張得依承攬關係請求上訴人給付
    此部分之追加工程款，自屬有據。又附表一、二中項次貳、
    參臨時水電工程部分，雖屬於系爭工程合約第一條約定之假
    設工程範圍，非追加工程，亦如前述，然該工程乃供各承包
    廠商使用，理應由所有在地下室施工之分包商按各自佔總工
    程費比率分攤，故被上訴人亦得請求上訴人給付超過被上訴
    人應分攤部分之工程款。至於附表一、二其餘部分，被上訴
    人不得請求上訴人給付。茲就被上訴人得請求給付之金額，
    分述如下：
  1.被上訴人就附表一、二中項次壹及附表一中項次柒之工程，
    所列各材料之單價，與經上訴人同意採購之價格相當，有上
    訴人協助被上訴人向華立水電股份有限公司及駿鋐電線電纜
    股份有限公司採購之材料申請單、出貨單可參（見原審卷(二)
    ，52頁以下），較上訴人向臺灣省住都局承包之系爭工程合
    約內所載單價為低，亦有上訴人與臺灣省住都局就乙區工程
    訂立之工程合約附卷可參（見原審卷(二)，82頁以下，本院重
    上卷(一)，89頁以下），故被上訴人主張之單價，應屬可採。
    至於上開工程之數量部分，雖因工程已完成，大部分已埋入
    建物結構內，無從再精確計算，而被上訴人亦無法提出相關
    資料以為說明，然本院認為，被上訴人所以施作前開追加工
    程，卻未簽立書面契約，乃出於上訴人要求被上訴人先行施
    作，發包過程不週所致，上訴人既向臺灣省住都局承包系爭
    工程後，再將甲區工程、乙區工程工程分別轉包予被上訴人
    等小包，則就附表一、二中項次壹及附表一中項次柒之工程
    具體數量，應有相當資料，可供比對，基於公平原則，參照
    民事訴訟法第277條但書規定，應由上訴人就被上訴人所主
    張附表一、二中項次壹及附表一中項次柒之工程施作數量不
    實，負舉證責任，惟上訴人並未提出具體資料，證明被上訴
    人所為主張有何不實，應認被上訴人之主張為可採。是被上
    訴人就附表一、二中項次壹及附表一中項次柒之工程，得請
    求上訴人給付之金額為2085萬7207元（1093萬9713元+941萬
    8994元+49萬8500元＝2085萬7207元。）
  2.附表一、二中項次貳、參臨時水電工程款225萬9986元（74
    萬元+82萬9986元+37萬元+32萬元＝225萬9986元）部分，雖
    屬於系爭工程合約第一條約定之假設工程範圍，非追加工程
    ，然該工程乃供各承包廠商使用，理應由所有在地下室施工
    之各分包商按各自佔總工程費比率分攤（工程會亦採同一見
    解，見本院更(一)卷(一)，349頁），而由上訴人於應給付各承
    包商之工程款中扣抵。然就所有在地下室施工之分包商，所
    佔總工程費比率如何，兩造均稱不能證明（見本院更(一)卷(二)
    ，37頁），本院審酌系爭工程中甲區地下室水電工程，係發
    包予百力公司，總價2820萬元，乙區地下室水電工程，係發
    包予被上訴人，總價1347萬元，合計4167萬元，有工程合約
    書二份可參，被上訴人所佔比例為32.325%（1347萬除以416
    7萬元約為0.32325），故扣除被上訴人應分攤部分外，被上
    訴人尚得請求此部分67.675%之工程款（1-32.325%＝67.675
    %）等情，認為被上訴人得請求上訴人給付之金額，以152萬
    9446元（225萬9986元×67.675%＝152萬9446元，元以下四
    捨五入）為合理。
  3.上訴人主張其另對於被上訴人有工程款債權439萬576元、執
    行費用3萬5124元及訴訟費用5萬7384元等債權，共計448萬3
    084元，業經另案判決確定，尚未獲被上訴人清償之事實，
    為被上訴人所不爭，本院應以之為裁判基礎，是上訴人以對
    被上訴人之前開448萬3084元，與被上訴人本件請求抵銷，
    為有理由。被上訴人得請求上訴人給付之追加工程款及分攤
    之臨時水電費共2238萬6653元（2085萬7207元+152萬9446元
    ＝2238萬6653元），已如前述，經上訴人以對被上訴人之前
    開448萬3084元抵銷後，被上訴人得請求上訴人給付之金額
    為1790萬3569元（2238萬6653元-448萬3084元＝1790萬3569
    元）。
六、綜上所述，被上訴人請求上訴人給付，在1790萬3569元，及
    自民國90年3月13日起，至清償日止按週年利率百分之五計
    算之利息範圍，為有理由，應予准許。逾此範圍所為請求，
    為無理由，應予駁回。原審就超過上開應准許部分，為上訴
    人敗訴判決，自有未洽。上訴意旨就此部分指摘原判決不當
    ，求予廢棄改判，為有理由。至於上開應准許部分，原審判
    命上訴人給付，核無違誤，上訴意旨，就此部分，指摘原判
    決不當，求予廢棄，為無理由，應駁回其上訴。被上訴人於
    本院更審程序追加依不當得利法律關係請求上訴人給付同一
    金額，核其性質為追加備位法律關係，於先位法律關係有理
    由範圍，毋庸就追加之備位法律關係為判決。至於先位法律
    關係無理由部分，被上訴人並不能證明為追加工程及上訴人
    受有不當得利，被上訴人就此部分，依不當得利法律關係請
    求上訴人給付，為無理由，應予駁回此部分追加之訴。又被
    上訴人於原審聲請假執行部分，業經本院更審前將原判決廢
    棄並駁回被上訴人假執行之聲請，原判決關於假執行之宣告
    已失其效力，又被上訴人於更審後未再聲請假執行，本院自
    不得就假執行部分為裁判，併此敘明。
七、據上論結，本件上訴為一部有理由，一部無理由，追加之訴
    無理由。依民事訴訟法第450條、第449條第1項、第79條，
    判決如主文。
中    華    民    國    99     年    3     月    16   日
                    民事第七庭
                        審判長法  官   鄭三源
                              法  官   邱  琦
                              法  官   呂太郎
正本係照原本作成。
如不服本判決，應於收受送達後20日內向本院提出上訴書狀，其
未表明上訴理由者，應於提出上訴後20日內向本院補提理由書狀
（均須按他造當事人之人數附繕本）上訴時應提出委任律師或具
有律師資格之人之委任狀；委任有律師資格者，另應附具律師資
格證書及釋明委任人與受任人有民事訴訟法第466條之1第1項但
書或第2項（詳附註）所定關係之釋明文書影本。
中    華    民    國    99    年    3     月    17    日
                             書記官   黃千鶴
附註：
民事訴訟法第466條之1（第1項、第2項）：
對於第二審判決上訴，上訴人應委任律師為訴訟代理人。但上訴
人或其他法定代理人具有律師資格者，不在此限。
上訴人之配偶、三親等內之血親、二親等內之姻親，或上訴人為
法人、中央或地方機關時，其所屬專任人員具有律師資格並經法
院認為適當者，亦得為第三審訴訟代理人。

司法院資訊處製作；財團法人民間司法改革基金會備份。
